臺北高等行政法院判決
　　　　　　　　　　　　　　　　　　 96年度訴字第00111號
　　　　　　　　　　　　　　　.
原　　　告　大聚投資股份有限公司
代　表　人　甲○○
訴訟代理人　郭榮芳　會計師
　　　　　　吳宏山　律師
被　　　告　財政部臺北市國稅局
代　表　人　許虞哲（局長）
訴訟代理人　丙○○
　　　　　　乙○○
上列當事人間因營利事業所得稅事件，原告不服財政部中華民國
95年11月14日台財訴字第09500283860 號訴願決定，提起行政訴
訟。本院判決如下：
　　主  文
原告之訴駁回。
訴訟費用由原告負擔。
　　事  實
一、事實概要：原告90年度未分配盈餘申報，原列報項次2 「當
    年度依所得稅法或其他法律規定減免所得稅之所得額」為新
    台幣（下同）2,313,469 元。經被告查核結果，以原告90年
    度尚有短期投資依成本與市價孰低法估價產生之回升利益12
    ,603,710元，未據列報為未分配盈餘之加項，乃調增核定項
    次2 「當年度依所得稅法或其他法律規定減免所得稅之所得
    額」為14,917,179元、項次22「當年度依所得稅法第66條之
    9 第2 項規定計算之未分配盈餘」為9,981,319 元，並就短
    漏報未分配盈餘9,981,319 元之漏稅額998,131 元，處以0.
    5 倍罰鍰499,000 元。原告不服，申請復查，未獲變更，提
    起訴願亦經決定駁回後，遂提起本件行政訴訟。
二、兩造聲明：
　　(一)原告聲明：訴願決定、復查決定及原處分均撤銷。
　　(二)被告聲明：駁回原告之訴。
三、兩造之爭點：被告將原告本年度短期投資回升利益列為未分
                配盈餘之加項，並處以罰鍰，是否有據？
　　(一)原告主張之理由：
      1.按財政部89年8 月1 日台財稅第0890453743號函釋（下
        稱89年函釋）：「…營利事業短期投資之有價證券，依
        前開財務會計準則規定認列之跌價損失，曾列為計算所
        得稅法第66條之9 規定未分配盈餘之減除項目者，其回
        升利益，應列為計算回升年度未分配盈餘之加計項目…
        。」查原告88年度未分配盈餘申報書，原列報項次21之
        短期投資跌價損失21,834,921元，項次2 載明依當年度
        所得稅法規定減免所得之所得額828,538 元。嗣原告於
        89 年 度未分配盈餘申報時，已於項次2 載明：當年度
        依所得稅法規定減免所得稅之所得額5,095,383 元，此
        有經被告核章之上開未分配盈餘申報書可稽證。足證原
        告88 年 度申報短期投資跌價損失，於翌年度（即回升
        年度）即依規定申報短期投資回升利益5,095,383 元，
        原告顯已遵行上揭89年函釋規定申報之，並無漏報情事
        ，應毋庸置疑。
      2.而依原告88年度未分配盈餘申報書，明顯可看出，原告
        因列報短期投資之跌價損失，其減免之所得額僅為828,
        538元 （項次2）；而89年度原告短期投資之回升利益，
        申報為未分配盈餘之加項，其所得額高達5,095,383 元
        ，兩相對照，即知原告確實遵守稅法相關規定誠實申報
        ，更無任何漏報行為可言。再者，被告既依上開89年函
        釋規定，認為原告既已於88年度帳上列報投資跌價損失
        ，並依稅法規定調整列報為未分配盈餘之減項，自應依
        上開函釋，就回升利益，應列為回升年度未分配盈餘之
        加計項目云云，惟如前所述，被告對原告於89年度之回
        升利益，於回升年度（即89年度）即已依法申報為加計
        項目，卻視而不見，略而不論；逕自跳過原告申報89年
        度回升利益為加計項目之事實，直接認定原告90年度之
        短期投資回升利益未依法申報為加計項目，被告違法處
        分，不待贅言。
      3.再依上揭89年函釋規定之意旨，其重點係基於「衡平課
        稅原則」，若當初有價證券跌價損失，未曾列為未分配
        盈餘申報之減項，並未減少未分配盈餘之金額，故於市
        價回升時，其回升利益，自不應再增加回升為未分配盈
        餘金額。是以，原告於88年度既已就短期投資之跌價損
        失認列為減項，核其減免所得稅之所得額為828,538 元
        ，而89年度回升利益申報未分配盈餘之加計項目金額為
        5,095,383 元，較諸88年度減免之所得稅額高之許多，
        則基於上揭函釋之真正意旨，被告自應遵守，不得因而
        再就原告90年度之回升利益，認為仍應繼續適用上開函
        釋，繼續認列回升利益為加計項目，此種無限上綱、不
        限年度之認定，不僅明顯違背稅法及上開解釋，亦與衡
        平課稅之原則相抵觸，原處分顯有違誤，應予撤銷。
      4.又按，所得稅法第66條之9 第2 項第2 款規定之「彌補
        以往年度之虧損」，並未明定須「實際彌補」其以往年
        度累積虧損之數額。同法施行細則第48條之10第4 項規
        定：「本法第66條之9 第2 項第2 款所稱彌補以往年度
        之虧損，係指營利事業以當年度之未分配盈餘，實際彌
        補其以往年度累積虧損之數額。」將法定扣除項目為限
        縮之規定，難謂與母法規定意旨相符。再者，所得稅法
        第66 條 之9 第2 項第2 款規定，乃源自公司法第232
        條第1 項公司非彌補虧損不得分派股息及紅利之規定。
        換言之，依上開規定計算之未分配盈餘，如依規定無法
        「實際彌補」以往年度之虧損時，仍應准予調整於扣除
        以往年度之虧損後，加徵10% 營利事業所得稅，方符公
        平合理之原則。準此，依原告90年12月31日資產負債表
        所載，截至90年度止之帳載累積虧損達23,954,936元（
        即編號3250 累 積虧損－33,232,186元加上編號3260本
        期損益9,277,250 元，等於－23,954,936元），即無分
        配盈餘可言，故被告以其自行計算之未分配盈餘加徵10
        % 營利事業所得稅998,131 元及加以裁罰499,000 元，
        已違租稅公平合理之原則，亦有不適用法規及適用不當
        之違法，自應予撤銷。
  　(二)被告主張之理由：
      1.按所得稅法第48條規定，營利事業短期投資之有價證券
        ，其估價準用同法第44條規定辦理，其採成本與時價孰
        低之估價，所認列之跌價損失及嗣後之回升利益，屬證
        券交易損益性質，依財政部88年8 月13日台財稅第8819
        35775 號函釋應列為計算所得稅法第66條之9 第2 項規
        定未分配盈餘之減除項目及加計項目。
      2.依行為時財務會計準則公報第1 號第19條及商業會計處
        理準則第15條規定：「短期投資應採成本與市價孰低法
        評價，並註明成本計算方法。跌價損失應列入當期損益
        計算。成本與市價比較時，其屬權益證券之投資，應按
        全部投資之總金額比較，並設置備抵投資跌價損失之評
        價科目處理之；市價回升時，應在貸方餘額之範圍內沖
        銷評價科目。」且基於會計處理之一貫原則，營利事業
        短期投資有價證券按成本與時價孰低為準估價者，應依
        上開財務會計準則規定計算證券交易損益，其估價所認
        列之跌價損失及嗣後之回升利益，均應列為計算行為時
        所得稅法第66條之9 第2 項規定未分配盈餘之減除項目
        及加計項目，亦為上揭89年函釋所闡明。故營利事業短
        期投資之有價證券，依前開財務會計準則規定認列之跌
        價損失，應列為計算所得稅法第66條之9 規定未分配盈
        餘之減除項目，其回升利益，亦應列為計算回升年度未
        分配盈餘之加計項目。
      3.營利事業所得稅查核準則（下稱查核準則）第63條第2
        項規定，營利事業依法得提列之各項損失準備，仍應於
        帳上記載提列金額，並於年度結算申報時列報損失，始
        予認定；同準則第50條規定，以成本與時價孰低為準估
        價者，一經採用不得變更。依此，營利事業短期投資之
        有價證券，如已於帳上按成本與時價孰低估價規定，認
        列跌價損失，並於辦理當年度營利事業所得稅結算申報
        及未分配盈餘申報時，依相關稅務法令規定列報者，足
        證其稅務上確已選擇採成本與時價孰低之估價規定，依
        前述「一經採用不得變更」之原則，其嗣後之回升利益
        ，自應作一致性之處理，為財政部93年7 月22日台財稅
        第00000000000 號函所明釋。
      4.原告90年5 月30日申報88年度未分配盈餘項次21之短期
        投資有價證券之未實現跌價損失21,834,921元，經被告
        依申報數核定在案。原告於93年5 月20日申請更正為0
        元元，並於93年6 月15日具文撤回，嗣於93年7 月2 日
        又自行將「項次21」即原列報之短期投資未實現跌價損
        失21,834,921元更正為0 元、項次22之未分配盈餘836,
        915 元，自行補繳應納稅額83,692元及加計利息18,542
        元，合計102,234 元後，向被告申請更正，被告於93年
        10月4 日依原告更正資料，准予更正。原告於93年8 月
        24日申請復查90年度未分配盈餘加徵營利事業所得稅，
        因被告原准更正88年度未分配盈餘「項次21」有誤，乃
        重新核定原告88年度未分配盈餘「項次21」為21,834,9
        21元、「項次22」為虧損20,998,006元，應退金額102,
        234 元，並於94年12月15日將國庫支票併同88年度未分
        配盈餘更正核定通知書寄交原告，原告亦於94年12月20
        日兌領在案。故原告主張88年度未分配盈餘「項次21」
        業經更正為0 元，致90年度回升利益應免列為未分配加
        計項目，核無足採。
      5.原告於申報90年度營利事業所得稅結算申報書時，即知
        90年度有短期投資未實現回升利益12,603,710元（詳其
        90年度營利事業所得稅會計師簽證報告書第14頁及損益
        及稅額計算表），其於申報90年度未分配盈餘加徵營利
        事業所得稅應將短期投資未實現回升利益 12,603,710
        元列為項次2 「當年度依所得稅法或其他法律規定減免
        所得稅之所得額」之加項，且原告申報89年度未分配盈
        餘加徵營利事業所得稅，亦知將89年度營利事業所得稅
        中短期投資未實現回升利益5,095,383 元，列為89年度
        未分配盈餘加徵稅項次2 之加項，顯見原告亦知90年度
        其有短期投資未實現回升利益12,603,710元，應列為90
        年度未分配盈餘加徵稅項次2 之加項，原告漏報短期投
        資未實現回升利益，自有應注意，能注意而不注意之過
        失，被告依所得稅法第110 條之2 第1 項規定，按短漏
        報未分配盈餘9,981,319 元之漏稅額998,131 元，處以
        0.5 倍罰鍰499,000 元（計至百元止），並無違誤。
　　理  由
一、原告90年度未分配盈餘申報，原列報項次2 「當年度依所得
    稅法或其他法律規定減免所得稅之所得額」為2,313,469 元
    。經被告查核結果，以原告90年度尚有短期投資依成本與市
    價孰低法估價產生之回升利益12,603,710元，未據列報為未
    分配盈餘之加項，乃調增核定「項次2 」為14,917,179元、
    「項次22」當年度未分配盈餘為9,981,319 元，並就原告短
    漏報未分配盈餘9,981,319 元之漏稅額998,131 元，處以0.
    5 倍罰鍰499,000 元（計至百元止）之事實，為兩造所不爭
    ，並有原告前開申報書、被告核定通知書附原處分卷可稽，
    堪信為真實。
二、原告起訴主張：其88年度申報短期投資跌價損失，於89年度
    即依規定申報其回升利益5,095,383 元，並無漏報情事；而
    89年函釋之重點在於衡平課稅原則，若當初短期投資跌價損
    失，並未減少未分配盈餘之金額，故於市價回升時，其回升
    利益，自不應再增加為未分配盈餘之金額。因此，原告88年
    度申報跌價損失，所減免所得稅之所得額僅828,538 元，而
    89年度申報回升利益之加項金額，較諸88年度減免之所得稅
    額為高，基於上揭函釋意旨，原告90年度之回升利益，即不
    得再繼續認列為加計項目，原處分顯違背稅法及上揭函釋意
    旨。況原告截至90年仍累積虧損，無盈餘可分配，被告以自
    行計算之未分配盈餘加徵10% 營利事業所得稅及處以罰鍰，
    亦違反租稅公平合理原則，原處分自應予撤銷等語。故本件
    厥應審究者，係被告將原告90年度短期投資回升利益全數列
    為未分配盈餘之加項，並處以罰鍰，是否合法？
三、經查：
    (一)按所得稅法第66條之9 第1 項規定：「自87年度起，營利
      事業當年度之盈餘未作分配者，應就該未分配盈餘加徵10
      ％營利事業所得稅，…」第2 項規定：「前項所稱未分配
      盈餘，係指經稽徵機關核定之課稅所得額，加計同年度依
      本法或其他法律規定減免所得稅之所得額、不計入所得課
      稅之所得額、已依第39條規定扣除之虧損及減除左列各款
      後之餘額︰…十其他經財政部核准之項目。」係為避免營
      利事業藉保留盈餘規避股東或社員之稅負，並基於實施兩
      稅合一制度後之稅收損失，不應由股東以外之納稅義務人
      負擔，乃明定營利事業應自87年度起，就當年度之未分配
      盈餘加徵10% 營利事業所得稅。又為正確計算應加徵10%
      營利事業所得稅之未分配盈餘，爰明定未分配盈餘之計算
      基礎。原則上以實際可供分配之稅後盈餘為準，即除當年
      度課稅所得額外，其屬依法減免所得稅之所得額、不計入
      所得課稅之所得額等，亦應併入計算未分配盈餘，同時各
      該營利事業依法不能分配或已不存在之所得，亦准予扣除
      ，俾使未分配盈餘之計算臻於公平合理（參照該法條立法
      理由）。
    (二)次按，短期投資係為避免公司資金閒置產生不利，而將過
      剩之資金用於購買有價證券，其目的係為追求價差或利差
      ，而有隨時處分之可能，是營利事業於每期期末製作財務
      報表時，評價短期投資所產生之損失雖尚未實現，但為反
      映投資績效及流動資產之現金流量（變現價值），及供記
      錄營業事實，以便正確計算營業損益，應將該未實現跌價
      損失作為該期之損失，列入當其損益計算（即列入損益表
      中），此觀財務會計準則公報第1 號「財務會計觀念架構
      及財務報表之編製」第72條第3 項規定：「短期投資應按
      成本與市價孰低者評價，並註明成本計算方法。跌價損失
      『應』列入當期損益計算，」甚明。是以，於成本與市價
      孰低法之期末估價原則適用時，既將短期投資未實現（備
      抵）跌價損失，視為當期費用反映在損益表上，致淨利（
      盈餘）減少，將之列為未分配盈餘之減項，乃符合財務會
      計原則，可使未分配盈餘計算趨近於經濟實質，故財政部
      本於上揭所得稅法第66條之9 第2 項第10款之立法授權，
      以88年8 月13日台財稅第881935775 號函釋規定：「…營
      利事業短期投資之有價證券，依所得稅法第48條規定，其
      估價準用同法第44條規定。營利事業按成本與時價孰低之
      估價規定所認列之跌價損失，因屬證券交易損失性質，依
      所得稅法第4 條之1 規定，不得列為計算當年度課稅所得
      額之減除項目；但於計算當年度應加徵10％營業所得稅之
      未分配盈餘時，可依營利事業所得稅查核準則第110 條之
      1 第1 款規定，自稽徵機關核定之課稅所得額中減除。」
      並未違反前開立法授權目的，應自該函釋發布後，即有適
      用。
    (三)而所謂回升利益，依前所述，係因採「成本與市價孰低法
      」評價短期投資，如其當年度有跌價，即承認跌價損失，
      但若以後年度市價有上（回）昇時，可在以前年度所認列
      之跌損範圍內承認回升利益，即在帳上「備抵跌價損失」
      貸方餘額（亦即以前年度所認列之未實現損失）範圍內認
      列未實現利益，將證券帳面價值提高。換言之，當市價回
      昇時，「備抵跌價損失」科目可以全部沖回，餘額為零，
      故依上揭財務會計準則規定及會計處理一致性原則，財政
      部89年函釋略以：「補充核釋本部88年…函釋規定。…三
      營利事業短期投資之有價證券，依前開財務會計準則規定
      認列之跌價損失，曾列為計算所得稅法第66條之9 規定未
      分配盈餘之減除項目者，其回升利益，應列為計算回升年
      度未分配盈餘之加計項目…」及93年7 月22日台財稅第
      0930560 700 號函釋略以：「…前揭（採成本與市價孰低
      法評價方式）認定之跌價損失及回升利益，核屬證券交易
      損失及證券交易所得性質，應依下列說明，計算當年度營
      利事業所得額及應加徵10% 營利事業所得稅之未分配盈餘
      ：…(二)回升利益部分：計算課稅所得額時，依所得稅法第
      4 條之1 規定，全數停止課徵所得稅；計算未分配盈餘時
      ，依所得稅法第66條之9 第2 項及同法施行細刖第48條之
      10第1 項第2 款規定，全數列為加計項目。」並未違反前
      揭規範意旨及實質課稅之公平原則，亦未於法律規定之外
      ，另行創設新的權利、義務，應自解釋之法律生效之日起
      ，即有適用。
    (四)查原告於90年5 月30日辦理88年度未分配盈餘申報，列報
      項次21「其他經財政部核准之項目」（短期投資有價證券
      之未實現跌價損失）21,834,921元，業經被告依申報數核
      定在案。其後，原告於92年5 月30日辦理本件90年度未分
      配盈申報後，雖於93年7 月2 日申請更正前開88年度未分
      配盈餘申報，將「項次21」（即原列報之短期投資未實現
      跌價損失）21,834,921元更正為0 元、「項次22」之當年
      度未分配盈餘為836,915 元，並自行補繳應納稅額83,692
      元及加計利息18,542元（合計102,234 元），被告亦於93
      年10月4日 依原告更正資料，准予更正。惟被告已於94年
      11月17日重新核定，否准原告更正之申請，並以國庫支票
      退還原告自行繳納之稅款83,692元及加計利息18,542元，
      原告已於94年12月20日兌領，並未提起行政救濟而確定在
      案之事實，為原告所不爭（見本院卷第62頁準備程序筆錄
      ），並有原告前開申報書、被告核定通知書、原告更正申
      請書、被告更正核定通知書及兌領紀錄查詢表附本院卷可
      稽（見本院卷第77-101頁），自堪信為真實。
    (五)準此，原告於88年度已選擇依一般公認會計原則，提列前
      開短期投資跌價損失，並申報作為該年度未分配盈餘之減
      除項目，則依前揭說明，原告既依上揭88年函釋規定，將
      其短期投資有價證券，按財務會計規定所認列之跌價損失
      ，列為未分配盈餘之減除項目，嗣89、90年度該有價證券
      利益回升，均應依上述89年函釋及93年函釋規定，於該回
      升年度將上揭回升列益列為未分配盈餘之加計項目。故被
      告將原告90年度短期投資依成本與市價孰低法估價產生之
      回升利益12,603,710元，全數列為計算該年度未分配盈餘
      之加計項目，核定項次2 「當年度依所得稅法或其他法律
      規定減免所得稅之所得額」為14,917,179元（含證券交易
      所得2,313,469 ＋短期投資回升利益12,603,710元），於
      法並無不合。原告主張依89年函釋之衡平課稅原則，其89
      年度申報回升利益之加項金額，已較其88年度申報短期投
      資跌價損失所減免之所得稅額為高，其90年度之回升利益
      ，即不得再繼續認列為加計項目云云，顯係誤解前揭函釋
      意旨，亦與前揭規定規範意旨不符，自無足採。
    (六)又按，「營利事業已依102條之2規定辦理申報，但有漏報
      或短報未分配盈餘者，處以所漏稅額1 倍以下之罰鍰。」
      為所得稅法第110 條之2 第1 項所明定。原告短期投資採
      用成本市價孰低法評價，已於88年度帳上提列短期投資跌
      價損失，並申報作為該年度未分配盈餘之減除項目，已如
      前述，而原告於91年5 月31日申報90年度營利事業所得稅
      結算申報書時，即知90年度有短期投資未實現回升利益12
      ,603,710元等情，亦有原告90年度營利事業所得稅結算申
      報書（損益及稅額計算表）及會計師簽證報告書在卷可證
      （見本院卷第109-111 頁），惟原告於92年5 月30日辦理
      90年度未分配盈餘申報時，未依法將該回升利益列為未分
      配盈餘之加計項目，主觀上即使非出於故意，亦有疏未注
      意之過失，依大法官釋字第275 號解釋意旨，自應處罰，
      且原告亦未於申報書揭露有上開回升利益之事實，客觀上
      亦足認有隱匿事實之逃漏行為存在，故被告依上揭規定，
      以原告短漏報未分配盈餘9,981,319 元之漏稅額998,131
      元，處以0.5 倍罰鍰499,000 元，並未違反「稅務違章案
      件裁罰金額或倍數參考表」規定，亦無裁量怠惰、裁量逾
      越或裁量濫用之違法情事，亦屬合法。
四、綜上所述，被告所為補稅及罰鍰處分，於法均無違誤，訴願
    決定予以維持，亦無不合，原告猶執前詞，訴請撤銷，為無
    理由，應予駁回。
據上論結，本件原告之訴為無理由，爰依行政訴訟法第98條第3
項前段，判決如主文。
中　　華　　民　　國　　96　　年　 　7　　月　 25  　 日
                        第二庭審判長法  官　徐瑞晃
                                    法  官　陳金圍
                                    法  官　蕭惠芳
上為正本係照原本作成。
如不服本判決，應於送達後20日內，向本院提出上訴狀並表明上
訴理由，如於本判決宣示後送達前提起上訴者，應於判決送達後
20日內補提上訴理由書（須按他造人數附繕本）。
中　　華　　民　　國　　96　　年　 　7　　月　 25  　 日
          　　　　　　      　　　　書記官  李淑貞
